最高法院民事判決　　　　　　　　　 109年度台上字第2383號
上　訴　人　中山醫學大學
 
法定代理人　黃建寧 
訴訟代理人　林松虎律師
　　　　　　林明毅律師
被 上訴 人　台中市教師職業工會
 
法定代理人　洪維彬
訴訟代理人　張績寶律師 
上列當事人間請求撤銷仲裁判斷事件，上訴人對於中華民國 108
年7月17日臺灣高等法院臺中分院第二審判決（107年度勞上字第
23號），提起上訴，本院判決如下：
    主  文
原判決關於駁回上訴人請求撤銷臺中市政府一○四年勞資仲第三
號勞資爭議仲裁案件仲裁判斷書主文第二項之上訴，暨該訴訟費
用部分廢棄，發回臺灣高等法院臺中分院。
其他上訴駁回。
第三審訴訟費用，關於駁回其他上訴部分，由上訴人負擔。
    理  由
    本件於第三審上訴程序中，上訴人法定代理人變更為黃建寧
，有教育部函可稽，其已依法聲明承受訴訟，先予敘明。
    次查上訴人主張：被上訴人於民國104年11月17 日依勞資爭
議處理法（下稱勞爭法）第25條第2 項規定，向臺中市政府「一
方申請交付仲裁」，經臺中市政府勞資爭議仲裁委員會（下稱仲
裁委員會）於106年3月23日作成104年勞資仲第3號勞資爭議仲裁
案件仲裁判斷書（下稱系爭仲裁判斷）。然勞爭法第25條第2 項
規定，牴觸憲法第16條、第22條規定，且被上訴人不具協商資格
，不得依該規定，一方申請交付仲裁。另系爭仲裁判斷主文第 2
項就導師費之發放標準，刪除「每學年發放9 個月」條件，有仲
裁法第38條第2款仲裁判斷書應附理由而未附，及同法第40條第1
項第3 款仲裁庭於詢問終結前未使當事人陳述之情形。而其就教
師之勞動條件適用勞動基準法（下稱勞基法），且以教師基本授
課時數及導師費之訂定不屬大學自治之範疇，並以無教師代表參
與校務會議為由及以「正當法律程序保障」概念為判斷依據，均
已逸脫法律規定，乃係未經當事人合意而逕行適用衡平原則，屬
仲裁法第40條第1項第4款所定事由。另其恢復教師基本授課時數
及變更導師費發放標準，係命伊就應經校務會議審議通過之事項
，為法律上所不許行為，有仲裁法第38條第3 款之情形等情，爰
依仲裁法第40條第1項第1款、第3款、第4款規定，求為撤銷系爭
仲裁判斷主文第1、2項之判決。
    被上訴人則以：勞爭法第25條第2 項「一方申請交付仲裁」
之規定合憲。團體協約法第6條第3項之資格限制係指同條第1、2
項之情形，無適用於勞爭法。系爭仲裁判斷主文第2 項關於導師
費之發放標準，刪除「每學年發放9 個月」條件，於系爭仲裁判
斷已敘明理由，且仲裁庭曾召開多次仲裁會議，由兩造就爭點讓
雙方充分陳述，並無未經當事人同意而逕行適用衡平原則之情形
。上訴人就有關教師勞動條件為不利益之變更，僅經過校務會議
通過，無工會代表參與協商，不符合正當法律程序保障，系爭仲
裁判斷並無違反大學法或教師法之規定等語，資為抗辯。
    原審審理結果，以：㈠被上訴人為向臺中市政府申請設立之
社團法人，於104年11月17日依勞爭法第25條第2項規定，向臺中
市政府對上訴人提起「一方申請交付仲裁」，嗣經仲裁委員會於
106年3月23日作成系爭仲裁判斷，主文第1 項為相對人（即上訴
人）就教師基本授課時數應恢復為副教授為9小時、助理教授9小
時、講師為10小時；第2 項為相對人就導師費之給與應以導生人
數30名以下者，每月支給新臺幣（下同）3000元，導生人數超過
31 名以上者，每月支給4000 元（下稱系爭導師費發放標準）。
按勞爭法第25條第2項規定：勞資爭議當事人之一方為第54條第2
項之勞工者，其調整事項之勞資爭議，任一方得向直轄市或縣（
市）申請交付仲裁。其立法理由：為緩和特定對象（教師）或事
業領域勞工罷工權之禁止或限制，於該等情形亦賦予調整事項之
勞資爭議一方當事人單方申請交付仲裁之權利。且同法第37條第
3 項已規定就此仲裁判斷，得準用仲裁法第五章之規定，對於他
方提起撤銷仲裁判斷之訴。即已明定救濟途徑，難認有不當限制
其訴訟權，而牴觸憲法第16條、第22條規定。㈡勞爭法第7條第2
項規定：前項勞資爭議之勞方當事人，應為工會。上訴人於 103
年6月19日與被上訴人進行團體協商之預備會議時，確認：103年
度上訴人全體專任教師之人數為435 人，其中加入被上訴人之會
員人數為271人，104年度上訴人全體專任教師之人數為441 人，
其中加入被上訴人之會員為266人，均已逾1/2，符合團體協約法
第6條第3項第3 款之人數標準，而有「資方不得拒絕」之團體協
商資格，兩造當時已合意適用團體協商之對象限於「專任教師」
，上訴人主張被上訴人不得申請一方仲裁，系爭仲裁判斷有仲裁
法第40條第1項第4款所定情形，自無可採。㈢系爭仲裁判斷主文
第2項關於導師費之發放標準，未提及上訴人102年修訂前舊標準
之「每學年發放9個月」條件，並無仲裁法第40條第1項第1 款所
定有第38條第2 款應附理由而未附之情形：被上訴人就導師費部
分，具體請求依系爭導師費發放標準之條件，且被上訴人雖有說
明舊制之發放標準，僅係供比較參考，非自我設限。系爭仲裁判
斷已從：申請人（即被上訴人）是否得申請仲裁、具有團體協商
資格、具有申請仲裁之當事人適格及權利保護之必要、是否為勞
資爭議事件；團體協約法與大學法適用位階是否競合、相對人變
動勞動條件是否符合或違反正當法律程序、勞動條件比照公立大
學，勞動條件不利益變更是否有信賴保護原則或誠信原則之適用
、薪俸以外給與如何協商、導師費之法律上性質等程序面、實體
面論述，並敘明導師費符合所謂「因工作而獲得之報酬」者，具
有相當「勞務對價性」關係，亦屬「經常性之給與」等語，參諸
教師待遇條例第6條第1項、第4條第6款規定，可見系爭仲裁判斷
已明確認定導師費之給與無分寒暑假期間，均須按月給付，有意
排除「每學年發放9個月」之條件限制。㈣系爭仲裁判斷主文第2
項關於導師費之發放標準，未提及上訴人102 年修訂前舊標準之
「每學年發放9個月」條件，並無仲裁法第40條第1項第3 款所定
仲裁庭於詢問終結前未使當事人陳述之情形：被上訴人申請仲裁
之具體聲明已排除每學年發放9 個月之條件，且系爭仲裁判斷作
成前，曾先後於105年2月16日、5月31日、8月29日、10月17日、
11月30日召開仲裁會議，雙方當事人均有委任代理人到場陳述，
上訴人於系爭仲裁程序終結程序中，並無不能就導師費發放應否
「每學年發放9 個月」條件陳述意見之情形。㈤系爭仲裁判斷無
「當事人未合意而逕行適用衡平原則」之情形：系爭仲裁判斷就
教師勞動條件（基本授課時數）之變更，認應受到勞基法等相關
法律之規範，非屬大學自治之範疇，其理由略以：私立大學教師
授課時數，為僱傭契約之勞動條件，參照勞基法第1 條立法宗旨
，…同法第10條之1 規定雇主調動勞工工作，不得違反勞動契約
之約定…。即就教師勞動條件之不利益變更，應受到勞基法等相
關規範，…變更副教授、助理教授、講師等（下稱副教授等）之
基本授課時數各增加1 小時，即為延長工作時間，自應給予與勞
動相當之對價，…顯有違反勞基法第1 條規定不得低於本法規定
之勞動條件，…民法第482 條規定，…即勞資雙方就僱傭契約之
勞動條件之內容，必需確定受僱人於一定之期間，確定之工作時
數，資方並依照約定勞動服務之具體時數，提供薪資。故於僱傭
契約上，斷無資方得片面自行增加受僱人之工作時數…校務會議
係屬於相對人學校之管理階層，雖有各類別之代表參與校務，並
非有依法代表勞工之工會參與，自非符合調整教師權益「集體協
商」制度…自非有符合正當法律程序保障等語，係解釋勞基法、
大學法抽象描述之構成要件，並就民法、勞基法、教師待遇條例
之「雇主不得片面不利變更勞動條件」法律原則而為解釋，並適
用於具體案件事實，並無摒除法律之嚴格規定，非屬衡平判斷。
㈥系爭仲裁判斷命上訴人恢復教師基本授課時數及變更導師費發
放標準，並無仲裁法第40條第1項第1款所定有同法第38條第3 款
命當事人為法律上所不許行為之情形：系爭仲裁判斷係命上訴人
回復符合法秩序之狀態，並無違反法律強制或禁止之規定，亦無
背於公共秩序或善良風俗。至於系爭仲裁判斷所認定之事實、適
用之法律是否有誤，則非撤銷系爭仲裁判斷之訴應予審究之事項
。綜上，系爭仲裁判斷並無上訴人所指應予撤銷仲裁判斷之事由
存在，上訴人請求撤銷系爭仲裁判斷主文第1、2項，不應准許等
詞，因而維持第一審所為被上訴人勝訴判決，駁回上訴人之上訴
。
    關於廢棄發回部分：
按仲裁判斷係以爭議當事人所請求之內容為基準，不得逾越當事
人之請求而在聲明範圍以外作判斷，如仲裁庭就聲明外之事項作
成仲裁法上所稱之「越權判斷」者，自屬仲裁法第38條第1 款規
定仲裁判斷與仲裁協議標的之爭議無關或逾越仲裁協議範圍之情
形，依同法第40條第1項第1款規定，即構成當事人得請求法院撤
銷仲裁判斷之事由。上訴人就撤銷系爭仲裁判斷主文第2 項關於
導師費部分，主張：系爭仲裁判斷主文第2項，非以伊102年修訂
前之舊標準作為內容，而係命按系爭導師費發放標準，相較於伊
發放之舊標準，乃另行刪除「每學年發放9 個月」之條件等語（
見一審卷第4頁反面），參酌被上訴人在仲裁程序中提出105年11
月22日之系爭整理㈡狀亦記載：申請人也衡酌少子化之衝擊，體
察相對人經營之不易，…僅主張應回復相對人101 學年之標準：
導生人數30人（含）以下，發放導師費3000元；導生人數31人（
含）以上，發放導師費4000元，每學年發放9 個月等語（見原審
卷第101頁），明白表示其僅請求回復101學年之標準，每年發放
9個月，乃原審竟謂其申請仲裁之聲明已排除每學年發放9個月之
條件云云，與卷證資料顯有不符。倘上訴人所指被上訴人就導師
費發放標準，於仲裁程序僅請求回復至101 學年之舊制，而未請
求刪除發放9 個月之限制乙節，確非子虛，則上訴人雖僅主張該
仲裁判斷有仲裁法第38條第2款、同法第40條第1項第3 款之情形
，而未及於同法第38條第1 款，惟依其陳述，是否指系爭仲裁判
斷主文第2項有「越權判斷」，構成仲裁法第38條第1款之情事？
即欠明瞭，有待釐清。上訴論旨，指摘原判決此部分違背法令，
求予廢棄，非無理由。
    關於駁回其他上訴部分：
按仲裁法第31條規定之衡平仲裁，乃指仲裁庭如遇適用法律之嚴
格規定，將產生不公平之結果，得經由當事人之明示合意，基於
公平、合理之考量，摒除法律之嚴格規定，改適用衡平原則為判
斷。基此，是否屬衡平仲裁，需視該仲裁庭有無摒除法律之嚴格
規定或當事人之約定，另以公平、合理考量，而為衡平原則之判
斷。倘仲裁庭已就當事人應適用之契約，適用現有之法律規定原
則，則屬法律仲裁，而非衡平仲裁。查系爭仲裁判斷謂大學專任
教授之基本授課時數，非屬大學自治範疇，且參照勞基法第1 條
、第10條之1規定等，就變更副教授等基本授課時數各增加1小時
，認應受到勞基法規範等，並未摒除法律之嚴格規定，自非適用
衡平原則為判斷，毋庸經兩造明示之同意。至仲裁判斷所持之法
律見解是否妥適，非撤銷仲裁判斷之訴所應審酌。原審本於調查
證據之結果及全辯論意旨，認定系爭仲裁判斷主文第1 項，關於
副教授等授課時數部分，無仲裁法第40條第1項第1款、第4 款撤
銷仲裁判斷之事由，上訴人請求撤銷該部分仲裁判斷，為無理由
，經核於法並無違誤。上訴論旨，仍執陳詞，以原審認定事實、
取捨證據之職權行使及暨原審贅述而與上開認定無關部分，指摘
原判決關此部分不當，聲明廢棄，非有理由。
    據上論結，本件上訴一部為有理由、一部為無理由。依民事
訴訟法第477條第1項、第478條第2項、第481條、第449條第1 項
、第78條，判決如主文。
中    華    民    國   110    年    10    月    7     日
                      最高法院勞動法庭
                          審判長法官  高  孟  焄  
                                法官  彭  昭  芬  
                                法官  邱  璿  如  
                                法官  徐  福  晋  
                                法官  蘇  芹  英  
本件正本證明與原本無異
                                      書  記  官  
中    華    民    國   110    年    10    月    12    日